臺灣高等法院民事判決　　　　　　　　100年度上易字第330號
上　訴　人　童建榮
　　　　　　廖慧亞
共　　　同
訴訟代理人　李昶欣律師
被　上訴人　財團法人汽車交通事故特別補償基金
法定代理人　吳當傑
訴訟代理人　陳俊宏
　　　　　　包澤杰
　　　　　　呂武龍
　　　　　　張蕙纓
上列當事人間給付補償金事件，上訴人對於中華民國100年1月10
日臺灣臺北地方法院99年度訴字第401號第一審判決提起上訴，
本院於100年12月13日言詞辯論終結，判決如下：
    主  文
上訴駁回。
第二審訴訟費用由上訴人負擔。
    事實及理由
一、上訴人主張：伊之子即訴外人童紀偉於民國96年10月18日晚
    間，駕駛車號FO-1836號自小客車沿國道3號高速公路由北向
    南行駛，於當日晚間10時15分許行經國道3號高速公路南下
    9.217公里處與訴外人杜立鵬所駕駛車號8981-QM號自用小客
    車（下稱系爭車輛）發生碰撞（下稱系爭事故），童紀偉竟
    遭急駛而過之車輛輾壓，致胸腹部挫傷併內出血致出血性休
    克而於96年10月19日凌晨1時許死亡。嗣伊依法向被上訴人
    辦理給付補償金，詎被上訴人以無法證明系爭事故涉及其他
    車輛及系爭車輛為由拒絕給付。惟被上訴人如未舉證證明童
    紀偉非遭其他車輛輾壓致死，仍應依法給付補償金。爰依強
    制汽車責任保險法第40條第1項規定，請求被上訴人給付補
    償金新臺幣（下同）150萬元等語。原審為上訴人敗訴之判
    決，上訴人提起上訴，上訴聲明：(一)原判決廢棄。(二)被上訴
    人應給付上訴人150萬元，及自起訴狀繕本送達日起至清償
    日止按週年利率5%計算之利息。
二、被上訴人則以：依據強制汽車責任保險法第7條、第40條第1
    項第1、2款規定，向伊請求補償者，須以有加害事故汽車，
    但無法查究為限；反之，如無法證明有加害事故汽車存在，
    即與該規定不符，自不得依該規定向特別補償基金請求補償
    ，故系爭汽車交通事故，應由上訴人就有不明他車涉及肇事
    之事實，負舉證責任。又依臺灣省臺北縣區車輛行車鑑定委
    員會97年2月15日北鑑字第0965181599號函覆鑑定意見書中
    相關證人之證詞，可說明童紀偉係自行駕車失控撞及內側護
    欄，人車分離後被拋出，最後趴於內側車道近黃線之處，並
    未被其他車輛撞及或輾壓。警方資料之照片亦可辨識救護人
    員到達現場時，童紀偉仍呈趴臥狀態，且與車道呈平行狀態
    ，故童紀偉倒地後若有被不明車輛撞及，其輾壓痕應在其背
    部，而非胸、腹部，且應與身體呈直線方向方符經驗法則。
    另童紀偉胸、腹部之壓印痕是否為車輪所造成亦有疑問，其
    亦有可能係在車輛失控打轉時撞及方向盤或拋出車外時撞及
    路邊護欄所形成，惟此應由上訴人舉證該壓印痕確係車輛輾
    壓所致。再依內政部警政署國道公路警察局第九警察隊97年
    5月1日公警九交字第0970902805號函附資料，並無任何他車
    涉及肇事之具體事證。復依訴外人錡雅芬、何宜芬於檢察官
    偵查時之證詞，可知系爭事故係童紀偉駕車自行失控所致，
    而非遭杜立鵬駕駛系爭車輛碰撞所致，未有任何不明車輛涉
    及肇事之跡證。系爭車輛係杜立鵬向友邦產物保險股份有限
    公司投保強制汽車責任保險，系爭事故若與其有關，本案即
    與強制汽車責任保險法第40條1項第2款規定「未保險汽車」
    之要件不符，而不得向被上訴人申請補償金。是本件上訴人
    之請求，為無理由等語，資為抗辯。並答辯聲明：上訴駁回
    。
三、上訴人主張其係童紀偉之父母，童紀偉駕駛車號FO-1836號
    自用小客車，於96年10月18日晚間10時15分許，在國道3號
    高速公路南下路段9.217公里處發生系爭事故，經送醫於96
    年10月19日凌晨1時許不治死亡等語，為被上訴人所不爭（
    見本院卷第79頁），堪信為真實。
四、上訴人主張：童紀偉發生系爭事故，遭不明車輛輾壓致死，
    伊得依強制汽車責任保險法第40條第1項規定，請求被上訴
    人給付補償金等情，為被上訴人所否認，並以前揭情詞置辯
    。經查：
  (一)按當事人主張有利於己之事實者，就其事實有舉證之責任，
    民事訴訟法第277條前段定有明文。民事訴訟如係由上訴人
    主張權利者，應先由上訴人負舉證之責，若上訴人先不能舉
    證，以證實自己主張之事實為真實，則被上訴人就其抗辯事
    實即令不能舉證，或其所舉證據尚有疵累，亦應駁回上訴人
    之請求（最高法院17年上字第917號判例參照）。次按「汽
    車交通事故發生時，請求權人因下列情事之一，未能依本法
    規定向保險人請求保險給付者，得於本法規定之保險金額範
    圍內，向特別補償基金請求補償：一、事故汽車無法查究…
    二、事故汽車為未保險汽車」「強制汽車責任保險法所稱汽
    車交通事故，指使用或管理汽車致乘客或車外第三人傷害或
    死亡之事故」，強制汽車責任保險法第40條第1項第1款、第
    2款、第13條分別定有明文。是被上訴人係針對無法依強制
    汽車責任保險法向保險人請求保險金之事故，進行特別補償
    ，惟其補償前提要件仍係以強制汽車責任保險法之保險事故
    為限。上訴人主張依強制汽車責任保險法第40條第1項之規
    定請求被上訴人給付補償金，既為被上訴人所否認，則上訴
    人自就有利於己之事實即童紀偉於發生系爭事故時遭未保險
    之系爭車輛或不明車輛輾壓致死乙節負舉證之責。
  (二)士林地檢署於系爭事故發生後之96年10月25日邀集臺北縣政
    府警察局鑑識組、國道公路警察局第九警察隊、上訴人、訴
    外人杜立鵬，進行兩車車身、輪胎、底盤採證勘驗，並拓印
    系爭車輛之胎痕與童紀偉身上壓痕比對之結果，認為：「陸
    、綜合研判…二、8981-QM自小客車（即系爭車輛）左前車
    頭下方受力撞擊凹陷高度，相對於與FO-1836自小客車（即
    童紀偉所駕車輛）同型式車尾高度，約於邊緣保險桿位置，
    檢視FO-1836自小客車車尾及車體散落物，未發現可疑轉移
    油漆，該車車尾2側邊緣亦未發現有受力撞擊情形，與造成
    8981-QM自小客車左前車頭下方凹陷型態不相符，初步排除8
    981-QM自小客車追撞FO-1836自小客車之可能。三、FO-1836
    自小客車左前車頭發現1片黃色油漆，而8981-QM自小客車左
    前車頭下方受力撞擊凹陷，於凹陷處有藍色油漆及車體黃色
    油漆遭刮落痕，其撞擊形成之凹陷型態、轉移油漆顏色及高
    度相似，研判FO-1836自小客車左前車頭有與8981-QM自小客
    車左前車頭發生碰撞。四、死者童紀偉胸部及腹部有壓印痕
    ，上衣正面有數條灰塵印痕，其印痕型態與所拓印之FO-183
    6自小客車及8981-QM自小客車車輪紋型不符，檢視該2車底
    盤，未發現明顯擦抹痕，另參酌國道公路警察局第9隊7堵小
    隊測繪現場圖及相片，該2車最後停止於外側路肩，死者被
    發現時，倒臥在內側路肩上，初步排除死者遭該2車輾壓之
    可能。五、綜上所述，8981-QM自小客車係於FO-1836自小客
    車打轉至外線車道時，左前車頭與FO-1836自小客車左前車
    頭發生碰撞，排除8981-QM自小客車追撞FO-1836自小客車及
    死者童紀偉遭該2車輾壓之可能」，有臺北縣政府警察局96
    年11月12日北縣警鑑字第0960143148號函暨所附現場勘察報
    告在卷可參（見本院卷第21至26頁），並經本院調取相驗卷
    宗核閱無誤。而系爭事故係肇因於童紀偉駕車自行失控，而
    非由於杜立鵬所駕系爭車輛碰撞所致，杜立鵬僅適駕車由後
    而至，對突由前方襲來之事故，因無從防避，致遭童紀偉失
    控旋轉車輛之左前車頭碰撞其自用小客車之左前車頭阻擋去
    路，始停在童紀偉自用小客車失控靜止處之後方等情，亦有
    士林地檢署97年度偵字第4028號不起訴處分附卷可稽（見原
    審卷一第84至87頁），足見系爭事故並非訴外人杜立鵬駕車
    追撞所致，且童紀偉胸腹部之壓印痕及上衣正面之灰塵印痕
    型態，與所拓印系爭車輛之車輪紋型不符，難認童紀偉係遭
    系爭車輛輾壓致死。
  (三)上訴人主張童紀偉係遭不明車輛輾壓致死，無非係以士林地
    檢署法醫驗斷書、國泰綜合醫院診斷證明書、國道公路警察
    局第九警察隊道路交通事故初步分析研判表、新北市政府警
    察局100年7月6日北警鑑字第1000102843號函（見本院卷第9
    至19、27、73頁）為其論據，被上訴人固不否認童紀偉之胸
    部及腹部雖有壓印痕，上衣正面有數條灰塵印痕，惟否認上
    開壓印痕、灰塵印痕係車輛輪胎輾壓所致。查上開新北市政
    府警察局100年7月6日北警鑑字第1000102843號函說明欄二
    、(三)雖回覆稱「…研判死者身上壓印痕為車底硬物或輪胎輾
    壓所造成之可能性居大」，惟依證人即新北巿政府警察局鑑
    識中心警員張良帆證稱：「（法官：提示本院卷第20頁，何
    以認為上衣正面灰塵印痕為車底硬物或輪胎輾壓所造成？何
    謂車底硬物？有無與死者上半身所呈傷痕比對？）原來我的
    報告是要寫車體、車底硬物，原始事故現場情形我們沒有看
    到，是事後根據交通事故調查報告表、現場圖，及關係人陳
    述，及警車到場時發現死者倒臥在內側車道，而車輛是由外
    車車道至內車車道撞到護欄，再行至外車車道停下，車體嚴
    重變形，所以當時無法比對死者上衣上的灰塵印痕是輪胎或
    者是車體（車體或車底）判斷，之後我們比對及鑑識死者與
    關係人杜立鵬輪胎及車底，輪胎拓印後並不符合灰塵印痕，
    而車底部分並沒有明顯擦摩痕，車底斑跡則未存有血跡之陽
    性反應」「（法官：作上開上衣正面灰塵印痕為車底硬物或
    輪胎輾壓所造成之判斷時，有無調查並確認車禍發生後之現
    場，有無可能他車輾壓死者之可能？）我是根據上開交通事
    故調查的卷證，沒有辦法判斷有無輾壓死者情形」「（法官
    作上開上衣正面灰塵印痕為車底硬物或輪胎輾壓所造成之判
    斷時，有無調查死者於車禍發生倒臥之位置、死者傷勢，作
    為判斷之依據？）如前述，有斟酌死者當時倒臥內車車道上
    ，相驗時，胸部有擦挫傷，與上衣灰塵印痕之相對位置相符
    ，我還根據國泰醫院就診診斷證明書記載死者胸部及腹部有
    壓砸傷，但未經法法醫解剖，所以無法判斷內部傷勢」「（
    法官：提示相驗卷一第126頁編號第69、70號相片、第127頁
    相片編號第72號相片、第129頁編號第75號相片，死者身上
    之擦挫印痕是否為輪胎輾壓造成？）因沒有可疑車輛可做比
    對鑑識，所以無法判斷，可能身體不屬於硬面，而屬於柔軟
    面，所以呈現出印痕可能會變形，且身體上印痕也無法判斷
    一次性或多次所造成，或車輛車體接觸到身體不只一個單一
    點，再加上車輛事後變形嚴重，所以無法判斷是否有可能車
    底或車體造成」「（法官：提示相驗卷一第58頁，『經初步
    鑑識，採得之胎紋無法與死者身上之壓痕比對』，其原因？
    何謂身上之壓痕？）這句話不是我寫的，但會有這段話記載
    ，如我之前所述，壓痕不見的是輪胎所造成，有可能車體，
    以交通事故來說，是這二種因素來判斷。當時我們就死者及
    關係人的輪胎拓印，轉印成透明投影片，再與死者身上擦砸
    傷比對也不相符」「（法官：如認死者遭輾壓，輾壓死者之
    位置與方向？）假設是遭車輛輾過，死者應該會翻面，但是
    死者身上胸部左、右側都有擦砸痕（但是死者上衣右側有灰
    塵印痕），而這種擦砸痕屬於硬物，而非屬輪胎造成，但死
    者身上有其他壓印痕跡，所以沒有排除由輪胎，由死者身上
    壓印痕無法辦法判斷車子行向」「（法官：有無比對死者上
    衣灰塵印痕與死者身上印痕？）沒有」「『其他車體』有無
    包括可能是死者自己駕駛車輛車體造成？）都有可能」等語
    （見本院卷第118頁背面、第119頁正背面、第120頁背面）
    ，足見證人張良帆依本件事故調查之資料加以判斷童紀偉胸
    腹部位之壓印痕及上衣之灰塵印痕，是否為車輛輾壓所致，
    惟其結果係無法判斷有無車輛輾壓童紀偉。童紀偉胸部之擦
    挫傷雖與上衣灰塵印痕之相對位置相符，惟其胸部左、右側
    均有擦砸痕，而上衣僅右側有灰塵印痕，且該擦砸痕應為硬
    物造成，而非輪胎所致。又參諸證人杜立鵬證稱「…死者從
    上開車輛中間超車，在超車發生車輛失控，撞到護欄，有很
    大濃煙，我無法看到路況，後來停下時，與死者車輛撞擊，
    我下車去看死者有無在車內，但是沒有看到死者，我印象中
    沒有看到安全帶鎖上情形…」等語（見本院卷第120頁背面
    ）；證人即國道公路警察局第九警察隊警員涂祝銘證稱「（
    法官：可否排除上開壓印痕可能死者方向盤、儀表板，或於
    車輛失控拋出車外時撞及路邊護欄所造成者之可能？）不排
    除，因為該壓印痕有可能是撞到護欄留下來，但不像撞到方
    向盤或儀表板留下痕跡」「（法官：提示本院卷第27頁公路
    警察局函文記載未戴安全帶？）證人涂該初步研判分析表是
    依據死者身上沒有安全帶勒痕來判斷」「該初步分析表是我
    們到現場後所採集跡證、紀錄綜合後，要送到交通組審核前
    所製作初步研判，當初腹部有壓印痕是判斷被輪胎壓過，是
    沒有經過鑑定，與刑事組討論後不排除有死者有撞到護欄」
    「當時有檢視身體，胸部有橫向黑色，寬度類似輪胎，呈現
    黑色痕跡，至於該痕跡是物品與身體接觸而留下，或物品砸
    壓身體而造成淤血，我無法判斷，但我們後來是以衣服壓印
    痕來比對」等語（見本院卷第80頁正背面、第81頁）；處理
    本件交通事故之國道公路警察局第九警察隊亦基於童紀偉胸
    部無勒痕、所駕車輛之安全帶無損壞痕跡，研判童紀偉於事
    發時未繫安全帶等情，有該隊道路交通事故初步分析研判表
    附卷可稽（見本院卷第27頁），是童紀偉於本件事故發生時
    未繫安全帶，在車輛高速滑行或撞擊時，有撞及方向盤或儀
    表板等車內裝置，抑或於車輛失控拋出車外時撞擊其所駕車
    輛之車體或路邊護欄致胸腹部挫傷併內出血之可能性，益徵
    童紀偉胸腹之壓印痕及上衣之灰塵印痕，非僅有車輛車輪胎
    輾壓所致之可能性存在。準此，自難僅以上開新北市政府警
    察局100年7月6日北警鑑字第1000102843號函覆內容推認童
    紀偉身上之壓印痕及其上衣之灰塵印痕係經車輛輾壓所致。
  (四)證人杜立鵬雖證稱：系爭事故發生後，仍有車輛經過事故路
    段之內側車道等語（見本院卷第121頁），惟目擊事故發生
    經過之錡雅芬於警訊及偵查時分別證稱：「我車行駛在內側
    車道，突然一部自小客車出現在我的右前方速度很快，超過
    我們的車之後，我就看到先撞上內側的護欄後車子打轉彈到
    外側車道去，我就踩煞車減速，然後出現一陣黑煙，再接者
    一個人在車道上打滾到內側車道的靠近黃線的地方…」「我
    只記得那部車是深色的，那個飛出來的人身體捲曲在內側車
    道的路肩」「我們經過時發現死者躺在內側車道的黃線上」
    等語（參見相驗卷第70、71、166頁）。且國道公路警察局
    第九警察隊於其製作處理相驗案件初步調查報告暨報驗書「
    死亡經過」欄載明：「駕駛人童紀偉被發現時已趴臥在內側
    路肩上」；並於道路交通事故初步分析研表「肇事經過」欄
    記載「駕駛人童紀偉被發理時趴臥於內側路肩全身擦傷」；
    及該隊木柵分隊列管交通事故檢討報告表、道路交通事故現
    場圖亦記載「A車駕駛人童紀偉被發現時趴臥於內側路肩全
    身擦傷」（見本院卷第27頁；參見相驗卷第20、21、25、46
    頁）。又依警方國道公路警察局第九警察隊函送新光產物保
    險股份有限公司之現場圖及現場照片等資料所示，證人涂祝
    銘於現場圖上補繪童紀偉係倒臥於內側路肩之黃線上，而現
    場照片所呈現之景象亦然等情，有該隊97年5月1日公警九交
    字第0970902805號函暨檢附調查報告表、現場圖及現場照片
    等影本附卷可稽（見原審卷一第66、83頁），足見救護人員
    到達現場時，童紀偉君呈趴臥於內側路肩之黃線上之狀態，
    且與車道呈平行狀態，故童紀偉倒地後若遭不明車輛輾壓或
    撞及，輾壓痕跡應與身體呈直線方向，惟上訴人及證人張良
    帆所稱童紀偉胸腹部之壓印痕，其上衣之灰塵印痕係呈左右
    行向，與童紀偉於事故發生後倒臥於內側路肩之黃線上，如
    經車輛輾壓所可能產生壓印痕之方向不同，自難以童紀偉胸
    腹部之壓印痕、其上衣之灰塵印痕，及其因胸腹部挫傷併內
    出血，致出血性休克而死亡（見本院卷第9至19頁）為由，
    遽以推認童紀偉於事故發生後，曾遭不明車輛輾壓身體。
  (五)上訴人以杜立鵬於96年10月18日晚間，駕駛系爭車輛沿國道
    三號高速公路由北向南方向行駛，於當日晚間10時15分許，
    行經國道三號高速公路南下9.217公里前，不慎碰撞童紀偉
    駕駛之車號FO-1836號自用小客車，造成童紀偉駕駛失控，
    車輛由原行駛之外側車道先往左前撞擊內側護欄，致童紀偉
    摔出車外而死亡，因認杜立鵬涉犯刑法第276條第1項之過失
    致人於死罪嫌而提出告訴，經士林地檢署檢察官偵查結果認
    車禍肇因於童紀偉駕車自行失控，而非由於杜立鵬所駕系爭
    車輛碰撞所致，杜立鵬僅適駕車由後而至，對突由前方襲來
    之事故，因無從防避，致遭童紀偉失控旋轉車輛之左前車頭
    碰撞系爭車輛之左前車頭阻擋去路，始停在童紀偉自用小客
    車失控靜止處之後方，乃為不起訴處分等情，有臺灣省北縣
    車輛行車事故鑑定委員會鑑定意書、士林地檢署97年度偵字
    第4028號不起訴處分書等影本附卷可稽（見原審卷一第63、
    64、84至87頁），是檢察官偵查結果並未認定童紀偉被拋出
    車外後，曾遭其他車輛撞及或輾壓。
  (六)綜上，本件尚無具體事證足以證明童紀偉係遭系爭車輛或不
    明車號之車輛輾壓致死，上訴人未能舉證證明童紀偉係於上
    開時地因系爭車輛或不明車號車輛輾壓而死亡，堪認被上訴
    人稱辯並無積極事證足以證明確有事故汽車無法查究等情為
    可採。亦即，本件依現有既存證據顯示，係屬單一車輛事故
    ，且查無其他肇事之加害者存在，則上訴人自非因肇事車輛
    無法查究，而無法向保險人請求保險金之情，自不符合強制
    汽車保險法第40條第1項第1款、第2款所定之「事故汽車無
    法查究…」「事故汽車為未保險汽車」之情形，是上訴人本
    於該法第40條第1項之規定，請求被上訴人給付補償金，為
    無理由。
五、從而，上訴人本於強制汽車責任保險法第40條第1項規定，
    向被上訴人請求給付150萬元本息，為無理由，應予駁回。
    其假執行之聲請亦失所附麗，應併予駁回。原審為上訴人敗
    訴之判決，及駁回其假執行之聲請，並無不合。上訴意旨指
    摘原判決不當，求予廢棄改判，為無理由，應予駁回。
六、本件事證已臻明確，兩造其餘攻擊防禦方法及未經援用之證
    據，經審酌後認與本件之結論無涉，爰不一一論述，併予敘
    明。
七、據上論結，本件上訴為無理由。依民事訴訟法第449條第1項
    、第78條，判決如主文。
中    華    民    國   100    年    12    月    27    日
                    民事第十一庭
                        審判長法  官  詹文馨
                              法  官  蔡和憲
                              法  官  徐福晉
正本係照原本作成。
不得上訴。
中    華    民    國   100    年    12    月    27    日
                              書記官  秦仲芳